臺灣高等法院臺南分院民事裁定　95年度抗字第244號
抗　告　人　新生資產管理股份有限公司
法定代理人　戊　○
代　理　人　甲○○
相　對　人　丁○○
債　務　人　丙○○
上二人共同
代　理　人　乙○○
上列抗告人與債務人間因臺灣臺南地方法院92年度執字第 26810
號拍賣抵押物強制執行事件，相對人對於該院所為中華民國95年
4 月25日除去使用借貸之執行命令聲明異議，經該院於95年7月3
日裁定撤銷執行命令後，抗告人對該撤銷裁定不服提起抗告，本
院裁定如下：
    主  文
抗告駁回。
抗告程序費用由抗告人負擔。
    理  由
一、相對人在原審聲明異議略以：相對人於民國（下同）86年 2
    月22日與配偶陳俞蓉結婚，陳俞蓉旋於86年3 月28日遷入附
    表所示臺南縣玉井鄉竹圍村竹圍70號之2 系爭房地，相對人
    嗣為產銷蘭花農業生產工作之需，繼於87年5月6日與債務人
    訂立房屋租賃契約書，期限至100年5月5 日止，嗣債務人將
    系爭房地於88年3月5日，始設定第一順位抵押權予抗告人之
    前手大眾商業銀行股份有限公司（下稱大眾銀行），則依強
    制執行法第98條第2 項：「前項不動產原有之地上權、永佃
    權、地役權、典權及租賃關係隨同移轉。但發生於設定抵押
    權之後，並對抵押權有影響，經執行法院除去後拍賣者，不
    在此限。」之規定，相對人擁有系爭房地之租賃權，非發生
    於抵押權設定後，依法不能除去。詎原審竟於95年4 月25日
    為排除相對人使用借貸系爭房地之執行命令，已非有據；且
    相對人就系爭房地係為有償使用之租賃關係，乃該執行命令
    竟為除去系爭房地之使用借貸關係，亦非適法，為此聲明異
    議請求撤銷原執行命令等語。
二、按當事人或利害關係人，對於執行法院強制執行之命令，或
    對於執行法官、書記官、執達員實施強制執行之方法，強制
    執行時應遵守之程序，或其他侵害利益之情事，得於強制執
    行程序終結前，為聲請或聲明異議，強制執行法第12條第 1
    項定有明文。又按不動產所有人，設定抵押權後，於同一不
    動產上得設定地上權或其他權利，但其抵押權不因此而受影
    響，民法第866 條定有明文。又抵押權為擔保物權，不動產
    所有人設定抵押權後，固仍得使用收益，但如影響抵押權者
    ，對於抵押權人不生效力。故不動產所有人設定抵押權後，
    如與第三人訂立租賃契約而影響抵押物之售價以致抵押權無
    法受清償者，該租賃契約對於抵押權人不生效力，抵押權人
    因屆期未受清償，聲請拍賣抵押物時，執行法院自可依法以
    無租賃狀態逕予執行，故祗須其租賃權係發生在抵押權設定
    之後，且影響抵押物之售價以致抵押權無法受清償者，法院
    即可為除去租賃權之處分。亦分別經司法院著有25年院字第
    1446號解釋、最高法院著有8年度臺抗字第588號判例、同院
    86年度臺抗字第160 號裁定足參。經查相對人主張其與陳俞
    蓉於86年2月22日結婚後，陳俞蓉即於86年3月28日遷入住進
    附表所示之建物，嗣為產銷蘭花農業生產工作之需，相對人
    繼於87年5月6 日與債務人訂立房屋租賃契約書，期限至100
    年5月5日止等情，不惟有各該戶籍謄本、及租賃契約書附卷
    足稽，並據證人陳俞蓉在本院證述屬實。而債務人係於88年
    3月5日始就系爭房地，設定抵押權予大眾銀行，既亦有該抵
    押權設定契約書在卷可佐，復為抗告人所不爭執，顯見陳俞
    蓉及相對人遷入占有系爭房地時間，早於債務人設定抵押權
    之前，且依卷附之戶籍謄本記載，陳俞蓉及相對人與債務人
    並非共同生活戶，亦乏證據認定陳俞蓉與相對人係屬債務人
    之占有輔助人，或基於其他類似關係，受債務人指示而對之
    有管領之力者。則揆諸上揭說明，縱因陳俞蓉與相對人之占
    有使用系爭房地，不論係基於使用借貸或租賃關係，有影響
    及系爭拍賣抵押物之售價，亦因該借貸或租賃占有使用之事
    實，非發生在系爭抵押權設定之後，執行法院仍不得為除去
    該使用借貸之處分。原審為此認相對人之聲明異議為有理由
    ，而裁定撤銷該院95年4 月25日排除使用借貸之執行命令，
    經核並無不合。
三、抗告意旨雖略以：按戶籍登記係為人口之行政管理方便而設
    ，實際上設籍名義人並非一定住在設籍地，是尚不得僅憑有
    設籍之事實，即逕認該設籍名義人確有居住在設籍地之事實
    。相對人與陳俞蓉甫係於86年2 月22日結婚，且依警方所查
    之戶口卡片記載，相對人係於90年2月8日始遷入系爭房地，
    顯見陳俞蓉於86年3 月28日遷入系爭房地，應僅係戶籍之登
    記而已，實際上係於90年2月8日後始有與相對人占有使用系
    爭房地之事實，其等夫妻係於88年3月5日抵押權設定後始占
    有使用系爭房地。退步言之，縱認陳俞蓉確於86年3 月28日
    戶籍遷入系爭房地時，其人亦已隨之遷入系爭房地占有使用
    系爭房地，亦因陳俞蓉非系爭房地之所有權人，亦非戶長或
    有處分權人，僅係一般社會常見之父母兄弟為共同生活戶，
    應認屬受債務人指示對物有管領力之占有輔助人而已，仍應
    認債務人始為占有人等由，指摘原審裁定撤銷該院95年4 月
    25日排除使用借貸之執行命令不當，應予廢棄云云。惟經核
    抗告人所執上揭抗告事由，類皆屬一般理論推測之詞，要與
    上揭本院所據採之事證不符，難認抗告為有理由，應予駁回
    。
四、據上論結，本件抗告為無理由，應依強制執行法第30 條之1
    ，民事訴訟法第495條之1第1項、第449條第1項、第95條、
    第78條，裁定如主文。
中　　華　　民　　國　　94　　年　　11 　月　 　1　 　日
                  民事第四庭  審判長法  官　王惠一
                                    法  官　蘇重信
                                    法  官　林永茂
上為正本係照原本作成。
如不服本裁定，僅得於收受本裁定正本送達後10日內以適用法規
顯有錯誤為理由，向本院提出抗告狀（須附繕本），依法應繳納
抗告費新台幣1千元，並委任律師為訴訟代理人，經本院許可後
始可再抗告於最高法院。
中　　華　　民　　國　　94　　年　　11 　月　 　1　 　日
                                    書記官　謝素嬿
【附記】
民事訴訟法第495條之1第2項準用同法第466條之1第1、2項規定
：
(1)對於第二審判決上訴，上訴人應委任律師為訴訟代理人。但上
  訴人或其法定代理人具有律師資格者，不在此限。
(2)上訴人之配偶、三親等內之血親、二親等內之姻親，或上訴人
  為法人、中央或地方機關時，其所屬專任人員具有律師資格並
  經法院認為適當者，亦得為第三審訴訟代理人。
                                                 Ｊ
附表：
┌─────────────────────────────────────────────────┐
│92年度執字第26810號　債務人：丙○○                                                               │
├─┬───────────────────────┬─┬─────┬──────┬────────┤
│編│  土　　　　　地　　　　　坐　　　 　 落　　  │地│ 面　　積 │  權  　利  │  最低拍賣價格  │
│  ├───┬────┬───┬───┬──────┤  ├─────┤            │                │
│號│縣　市│鄉鎮市區○　段　○○段  │  地　　號  │目│ 平方公尺 │  範　  圍  │   (新臺幣元)   │
├─┼───┼────┼───┼───┼──────┼─┼─────┼──────┼────────┤
│１│臺南縣│玉井鄉  │中正  │      │395         │建│974.94    │全部        │3,559,000元     │
│  ├───┼────┴───┴───┴──────┴─┴─────┴──────┴────────┤
│  │備考  │                                                                                      │
├─┼───┼────┬───┬───┬──────┬─┬─────┬──────┬────────┤
│２│臺南縣│玉井鄉  │中正  │      │430         │建│19.11     │3分之2      │52,000元        │
│  ├───┼────┴───┴───┴──────┴─┴─────┴──────┴────────┤
│  │備考  │                                                                                      │
├─┼───┼────┬───┬───┬──────┬─┬─────┬──────┬────────┤
│３│臺南縣│玉井鄉  │中正  │      │452         │建│64.70     │3分之1      │84,000元        │
│  ├───┼────┴───┴───┴──────┴─┴─────┴──────┴────────┤
│  │備考  │                                                                                      │
└─┴───┴───────────────────────────────────────────┘
┌─┬──┬───────┬───┬─────────────────┬────┬─────────┐
│編│    │              │建築式│　　　建物面積（平方公尺）　　    │  權利  │                  │
│  │    │基  地  坐  落│樣主要├───────────┬─────┤        │   最低拍賣價格   │
│  │建號│--------------│建築材│樓    層    面    積  │附屬建物主│        │                  │
│  │    │建  物  門  牌│料及房│                      │要建築材料│        │    (新臺幣元)    │
│號│    │              │屋層數│合　　　　　　　　計  │及用途    │  範圍  │                  │
├─┼──┼───────┼───┼───────────┼─────┼────┼─────────┤
│１│49  │臺南縣玉井鄉中│加強磚│一層      ： 75.14    │陽台23.93 │  全部  │1,204,000元       │
│  │    │正段395地號   │造二層│二層      ： 81.51    │          │        │                  │
│  │    │--------------│樓房住│騎樓地平面：  9.24    │          │        │                  │
│  │    │台南縣玉井鄉竹│家用  │合      計：165.89    │          │        │                  │
│  │    │圍七十之二號  │      │                      │          │        │                  │
│  ├──┼───────┴───┴───────────┴─────┴────┴─────────┤
│  │備考│含未保存登記建物全部、已整編為：中正路七九八巷廿三弄廿二號                              │
└─┴──┴────────────────────────────────────────────┘
